臺灣板橋地方法院民事裁定　　　　　　　94年度訴字第1223號
原　　　告　丙○○
訴訟代理人　王元勳律師
被　　　告　丁○○原名翁信一.
　　　　　　戊○○
　　　　　　庚○○
　　　　　　己○○○
　　　　　　乙○○
　　　　　　甲○○
上列當事人間請求侵權行為損害賠償事件，本院裁定如下：
    主      文
原告之訴及假執行之聲請均駁回。
訴訟費用由原告負擔。
    理      由
一、按多數有共同利益之人，不合於非法人團體之規定者，得由
    其中選定一人或數人為全體起訴或被訴；訴訟繫屬後，經選
    定訴訟當事人者，其他當事人脫離訴訟，民事訴訟法第41條
    第1 項、第2 項分別定有明文。故原告選定當事人者，如於
    起訴前選定時，即應由被選定人逕為當事人，其他選定人不
    生參與訴訟之問題；若係於訴訟繫屬後始選定當事人者，則
    應由原為當事人之原告為選定，並於選定後脫離訴訟。原告
    於提起本件刑事附帶民事訴訟時，表明起訴前由活會會員丙○○、陳麗玲、吳恒謙、賴素婷、江明珠、姚鍾謹靜、呂寶
    毅、張貿易、范美玲、張照蓉、楊漢水、范振尊、郭婷婷、
    孔慶惠共計14人，選定其中丙○○為原告，提起本件訴訟等
    語。惟查原告丙○○於起訴時未提出選定當事人之文書，經
    本院通知後始補正范美玲、范振尊、陳麗玲、吳恒謙、賴素
    婷、楊漢水、張貿易、張照蓉、郭婷婷、江明珠、姚鍾謹靜
    、呂寶毅等12人（下稱范美玲等12人）之選定當事人證明書
    （見本院卷第31頁至第42頁），惟並未提孔慶惠之選定當事
    人證明文書。復核丙○○提出范美玲等12人之選定當事人證
    明書，係范美玲等12人於民國94年6 月8 日所書立，此觀選
    定當事人證明書之記載即明，而原告丙○○係於94年6 月7
    日提起本件訴訟，范美玲等12人既未提出於起訴前即選定丙○○為當事人之文書，自難認其起訴前之選定當事人為合法
    ，本院當無從就范美玲等12人選定丙○○為當事人之部分為
    審判。又范美玲等12人提出起訴後始選定當事人之文書，惟
    其並未起訴，依民事訴訟第41條第2 項之規定，亦無從發生
    因起訴後選定當事人而脫離訴訟之效果，其原本即非本件訴
    訟之原告，亦不生起訴後選定當事人之效果，本院仍無從就
    范美玲等12人起訴後選定丙○○為當事人之部分為審判，先
    予敘明。
二、原告主張：(一)被告丁○○於92年4 月20日召集以自己為會首
    之合會，會期27期，每月開標，會期至94年6 月20日止，每
    期會款為新臺幣（下同）20,000元（下稱第1 會）；另92年
    10月10日丁○○再以自己為會首召集合會，會期至94年4 月
    10日止，共19會，每月開標，每會30,000元（下稱第2 會）
    。詎丁○○竟於93年6 月倒會，並避不見面。丁○○就第1
    會除以其會首名義得標外，另以其虛構之會員陳建源、李志
    剛之名義分別於92年5 月20日及92年6 月20日得標，實質上
    丁○○於第1 會占3 會，且皆已得標，故丁○○依民法第70
    9 條之9 第3 項規定，即應給付全部會款，應給付每位活會
    會員60,000元（即20,000元×3 會=60,000 元），。另丁○○冒用會員楊漢水、范美玲之名義分別以4,500 元、4,200
    元之標金得標，因丁○○並無為范美玲及楊漢水得標之權限
    ，故應視為未得標，應將上開2 次得標之標金31,300元返還
    予活會會員（即15,800元+15,500 元=31,300 元）。另丁○○就第2 會除以其會首名義得標外，另以其虛構之會員李志
    剛名義於92年11月10日得標，故實質上丁○○於第2 會占有
    2 會，且皆已得標，依民法第709 條之9 第3 項規定，給付
    全部會款，即應給付丙○○60,000元（即30,000元×2 會=6
    0,000 元）；另丁○○又冒用孔慶惠之名義以6,000 元得標
    ，因丁○○無為孔慶惠得標之權限，視為未得標，丁○○應
    將標金24,000元返還原告，共計為175,300 元。(二)被告戊○○於第1 會除以自己名義於93年5 月20日得標外，尚借用庚○○之名義參加第1 會，實際上戊○○係占2 會，已標得1
    會；另戊○○於第2 會以自己名義參加1 會，並於93年4 月
    12日得標，依民法第709 條之9 第1 項規定，於屆標會期日
    應將各期會款，平均交付予未得標之會員，而戊○○自93年
    6 月倒會後迄今仍未按規定繳納，就第1 會應給付原告丙○○20,000元，就第2 會應給付原告丙○○30,000元，共計50
    ,000 元 。(三)被告乙○○於第1 會除以自己名義於92年7 月
    21日得標外，尚借用吳秀妹、李啟端之名義參加，並分別於
    92年11月20日及93年1 月27日以吳秀妹、李啟端之名義得標
    ，故實質上占有3 會，且皆已得標；另乙○○於第2 會以自
    己名義參加1 會，並於93年1 月12日得標，依民法第709 條
    之9 第1 項規定，應將各期會款平均交付予未得標之會員，
    惟乙○○迄未按規定繳納會款，其就第1 會應給付丙○○60
    ,000 元 （20,000元×3=60,000元），另就第2 會應給付丙○○30,000元，共計90,000元。(四)被告庚○○就第1 會除以
    自己名義於93年3 月21日得標外，尚借用黃益聯之名義參加
    ，並於92年12月22日以黃益聯名義得標（另庚○○尚將自己
    名義借予戊○○），故實質上庚○○就第1 會占有2 會，且
    皆已得標；另就第2 會係以黃益聯名義參加，並於93年3 月
    10日以黃益聯名義得標，依民法第709 條之9 第1 項規定，
    於屆標會期日應將各期會款平均交付予活會會員，惟庚○○
    自93年6 月倒會後均未依規定繳納會款，就第1 會應給付丙○○40,000元（20,000元×2=40,000元），就第2 會應給付
    丙○○30,000元，共計70,000元。(五)被告己○○○於第1 會
    除以自己名義於92年9 月22日得標外，尚借用宋儉、黃政澤
    之名義參加，並於92年10月20日以宋儉之名義得標，故實質
    上已有2 會得標，依民法第709 條之9 第1 項之規定，應將
    各期會款於標期交付予活會會員，惟迄未給付，共應給付原
    告丙○○40,000元（20,000元×2=40,000元）。(六)被告甲○○於第1 會以自己名義參加1 會，並於93年2 月20日得標；
    另於第2 會以宋佳陵名義參加1 會，於92年10月10日得標，
    依民法第709 條之9 第1 項之規定，應於屆標會期日將各期
    會款平均交付予未得標之會員，惟甲○○自倒會後迄未給付
    ，尚應給付原告丙○○第1 會20,000元、第2 會30,000元，
    共50,000元。爰依民法第709 條之9 第3 項之規定，聲明求
    為判決：(一)被告丁○○給付原告175,300 元及自起訴狀繕本
    送達翌日起至清償日止，按年息5%計算之利息；(二)被告戊○○應給付原告丙○○50,000元及自起訴狀繕本送達翌日起至
    清償日止，按年息5%計算之利息；(三)被告乙○○應給付原告
    丙○○90,000及自起訴狀繕本送達翌日起至清償日止，按年
    息5%計算之利息；(四)被告庚○○應給付原告丙○○70,000元
    及自起訴狀繕本送達翌日起至清償日止，按年息5%計算之利
    息；(五)被告己○○○應給付原告40,000元及自起訴狀繕本送
    達翌日起至清償日止，按年息5%計算之利息；(六)被告甲○○
    應給付原告丙○○50,000元及自起訴狀繕本送達翌日起至清
    償日止，按年息5%計算之利息；(七)陳明願供擔保請准宣告假
    執行。
三、按因犯罪而受損害之人，於刑事訴訟程序固得附帶提起民事
    訴訟，對於被告請求回復其損害，但其請求回復之損害，以
    被訴犯罪事實所生之損害為限，否則縱令得依其他事由，提
    起民事訴訟，亦不得於刑事訴訟程序附帶為此請求（最高法
    院60年臺上字第633 號判例參照）。又刑事庭移送民事庭之
    附帶民事訴訟，僅移送後之訴訟程序，應適用民事訴訟法，
    若移送前之訴訟行為是否合法，仍應依刑事訴訟法決定之，
    第一審刑事庭依刑事訴訟法第508 條第1 項（舊法），移送
    民事庭之附帶民事訴訟，其合法與否，自應依刑事訴訟法予
    以判斷，不得於移送民事庭後，將關於獨立民事訴訟之法規
    ，溯及於附帶民事訴訟提起時而適用之，遂認附帶民事訴訟
    為合法（最高法院41年臺上字第50號判例意旨參看）。
四、原告固主張丁○○於第1 會除以會首名義得標外，另以陳建
    源、李志剛名義冒標2 會，就第2 會則除以會首名義得標外
    ，另以楊漢水、范美玲名義冒標2 會，並於93年6 月份倒會
    逃匿無蹤，另丁○○、戊○○、庚○○、己○○○、乙○○
    、甲○○則係死會會員，依民法第709 條之9 第3 項規定，
    應給付會款予原告等語。惟查原告提起本件刑事附帶民事訴
    訟，依刑事訴訟法之規定，須原告因被告犯罪而受之損害，
    始得提起附帶民事訴訟。原告既係主張依合會之法律關係即
    民法第709 條之9 第3 項規定，請求被告給付會款，即令被
    告依合會之法律關係，確有給付會款予原告之義務，惟被告
    給付會款之義務仍難認係原告因犯罪所生之損害，本件原告
    既非本於侵權行為法律關係請求被告賠償其因犯罪所生之損
    害，而係基於合會之法律關係有所請求，其刑事附帶民事訴
    訟自屬不合法，應予駁回，其假執行之聲請亦失所附麗，應
    併予駁回。
五、依民事訴訟法第249 條第1 項第6 款，第95條，第78條，裁
    定如主文。
中　　華　　民　　國　　94　　年　　10　　月　　28　　日
                  民事第一庭    法　官　周舒雁
以上正本係照原本作成
如對本裁定抗告須於裁定送達後10日內向本院提出抗告狀，並應
繳納抗告費新台幣1,000元。
中　　華　　民　　國　　94　　年　　10　　月　　28　　日
                            書記官　張坤校
